---
title: "Interpretación de conceptos estadísticos en Psicología: nivel de conocimientos y efectos de un diseño instruccional en estudiantes universitarios peruanos"
author: "Arnold Tafur, Brian Peña, Connie Aliaga, Francisca Ramirez, Jackeline García y Oscar"
institute: "Avances en Medición Psicológica"
date: "17/12/2021"
output: 
  xaringan::moon_reader:
    css: [xaringan-themer.css, custom.css]
    lib_dir: libs
    nature:
      highlightStyle: github
      highlightLines: true
      countIncrementalSlides: false
      ratio: 16:11
encoding: "UTF-8"
---

class: inverse, center, middle
# .font150[TEMARIO]


```{r setup, include=FALSE}
options(htmltools.dir.version = FALSE)
library(tidyverse)
library(here)
library(psych)
library(extrafont)

```

```{r xaringan-themer, warning=FALSE, include=FALSE}
library(xaringanthemer)
style_mono_accent(
  base_color       = "#F26952",
  padding          = "16px 50px 12px 50px",
  code_font_google = google_font("Fira Mono")
)
```

```{r xaringanExtra, echo=FALSE}
#devtools::install_github("gadenbuie/xaringanExtra")
library(xaringanExtra)

xaringanExtra::use_xaringan_extra(c("tile_view", "tachyons", "panelset"))
xaringanExtra::use_editable(expires = 1)
xaringanExtra::use_logo(
  image_url = "Imagenes/logo.png",
  link_url = "https://www.linktr.ee/innov_lab",
  width = 100,
  height = 100
)

xaringanExtra::use_clipboard(
  button_text = "Copiar",
  success_text = "Copiado",
  error_text = "Presiona Ctrl+C para copiar"
)

xaringanExtra::use_fit_screen()

xaringanExtra::use_extra_styles(
  hover_code_line = TRUE,          #<<
  mute_unhighlighted_code = FALSE  #<<
)
```

```{r, include=FALSE}
data <- read_csv("data_base_program.csv")
```
```{r, include=FALSE}
base <- read_csv("base_comparison.csv")
```

---
### Contenido

.font105[.line-space1-5[

#####1. INTRODUCCIÓN
* Antecedentes
* Justificación
* Diseño instruccional de Merril
* Objetivo

#####2. MÉTODO
* Participantes
* Instrumentos
* Diseño
* Procedimiento
* Análisis de datos

#####3. RESULTADOS

* Comparación de pretest y posttest
* Comparar con otras investigaciones

#####4. DISCUSIÓN

]]


---

class: inverse, center, middle
# .font100[INTRODUCCIÓN]

---
# .font100[Definicion]


.pull-left[
Los gráficos de barras permiten resumir un conjunto de datos según una **categoría** por ejemplo según fechas, sexo, países, regiones, entre otros. 

La figura muestra las proporciones medias de `variantes de COVID-19` en los distintos países entre enero de 2020 y abril de 2021. 

La imagen puede apreciarse de forma más detallada en el siguiente link (https://ars.els-cdn.com/content/image/1-s2.0-S0033350621003073-gr1.jpg)
]

.pull-right[
El gráfico fue extraido de la investigación **The real life impact of vaccination on COVID-19 mortality in Europe and Israel** (https://doi.org/10.1016/j.puhe.2021.07.037). 
]

---

class: inverse, center, middle
# .font100[INTRODUCCIÓN]
---

.panelset[
.panel[.panel-name[Problematica]

#### 1. Situación problema

.font105[.line-space1-5[

* cometer errores en la interpretación de conceptos estadísticos conlleva a producir resultados no confiables y, por consiguiente, obtener conclusiones distorsionadas   
]]]




.panelset[
.panel[.panel-name[Antecedentes]

#### 1. Antecedentes

.font105[.line-space1-5[
Al usar la función `%>%` lo primero que colocaremos antes de crear cualquier código es la base de datos que en este caso se llama `data`. Posteriormente incluiremos la función **ggplot()** la cual crea el sistema de coordenadas y especifica las coordenadas con `aes`. Para la gráfica en el eje "x" utilizaremos la variable categórica `ase_cat`
]]]


.panel[.panel-name[Justificación]

#### 2. Geometrías

.font105[.line-space1-5[
Luego de especificar las coordenadas del gráfico definimos la geométria a utilizar, para ello agregaremos una capa **(con el símbolo +) ** y utilizaremos la geometría **geom_bar**
]
]
]

.panel[.panel-name[Diseño instruccional]

#### 3. Diseño Instruccional de Merril

.font105[.line-space1-5[
Si bien `aes` permite definir las coordenadas del gráfico, también permite incluir funciones para personalizar el gráfico. Incluyendo el argumento `colour` podemos colorear los bordes de la barra e incluyendo el argumento `fill` podemos especificar un color para el relleno del gráfico.

]
]
]
.panel[.panel-name[Objetivo]

] 
]
]

---
class: inverse, center, middle
# .font100[GRÁFICO DE BARRAS CON geom_col()]

---


class: middle

<br>
<center>
<h1>
<span style="color:black">¡Gracias por su atención!</span>
<h1>
</center>
<br>

.line-space1-5[
Estas diapositivas fueron creadas mediante el paquete [xaringan](https://github.com/yihui/xaringan) y [xaringanthemer](https://github.com/gadenbuie/xaringanthemer/). Adicionalmente, la presentación de [Brian Peña](https://github.com/brianmsm), sobre [Rmarkdown Nivel Básico](https://github.com/brianmsm/rmakdown-basico), fue tomada como guía-base para esta elaboración.
]
